台灣高等法院民事判決　九十年度重上更(二)字第一○一號
　　上訴人即被上訴人　台灣菸酒股份有限公司
　　法定代理人　　　　王得山
　　被上訴人即上訴人　源發營造工程股份有限公司
　　法定代理人　　　　孫筱椿
　　被上訴人即上訴人　銘祥營造有限公司
　　法定代理人　　　　唐雄強
　　被上訴人即上訴人　宏鎰營造有限公司
　　法定代理人　　　　陳炳燦
右當事人間請求損害賠償等事件，兩造對於中華民國八十五年三月二十二日臺灣臺北
地方法院八十四年度重訴字第九○六號第一審判決，分別提起上訴，經最高法院第二
次發回更審，台灣菸酒股份有限公司並於本院為訴之追加，本院判決如左：
    主    文
原判決關於駁回台灣菸酒股份有限公司後開第二項之訴部分暨該部分假執行之聲請，
及除確定部分外訴訟費用之裁判均廢棄。
右廢棄部分，源發營造工程股份有限公司、銘祥營造有限公司、宏鎰營造有限公司應
再連帶給付台灣菸酒股份有限公司新台幣壹仟壹佰貳拾參萬肆仟貳佰肆拾肆元，及源
發營造工程股份有限公司自八十四年八月六日起、銘祥營造有限公司自八十四年八月
八日起、宏鎰營造有限公司自八十四年九月二十八日起，均至清償日止，按年息百分
之五計算之利息。
源發營造工程股份有限公司、銘祥營造有限公司、宏鎰營造有限公司之上訴均駁回。
源發營造工程股份有限公司、銘祥營造有限公司、宏鎰營造有限公司應再連帶給付台
灣菸酒股份有限公司新台幣參佰伍拾壹萬伍仟肆佰參拾玖元，及源發營造工程股份有
限公司自民國八十九年六月二十四日起、銘祥營造有限公司自民國八十九年七月一日
起、宏鎰營造有限公司自民國八十九年七月五日起，均至清償日止，按年息百分之五
計算之利息。
台灣菸酒股份有限公司其餘追加之訴駁回。
本判決所命之給付，於台灣菸酒股份有限公司以新台幣伍佰萬元為源發營造工程股份
有限公司、銘祥營造有限公司、宏鎰營造有限公司供擔保後，得假執行；但源發營造
股份有限公司如於假執行程序實施前以新台幣壹仟肆佰柒拾肆萬玖仟陸佰捌拾參元為
台灣菸酒股份有限公司預供擔保，得免為假執行。
第一、二審  (含追加之訴部分)及發回前第三審訴訟費用除確定部分外，由源發營造
工程股份有限公司、銘祥營造有限公司、宏鎰營造有限公司連帶負擔五十六分之五十
五，餘由台灣菸酒股份有限公司負擔。
     事  實  及  理   由
一、程序方面：
(一)、查上訴人台灣省菸酒公賣局業改制為台灣菸酒股份有限公司（下稱台灣菸酒公
      司），法定代理人為王得山，有經濟部九十一年七月一日經授商字第０九一０
      一二四０八一０號核准設立函，台灣菸酒公司並依民事訴訟法第一七五條規定
      聲明承受訴訟，核無不合，應予准許。
(二)、按民法第二百七十五條規定連帶債務人中之一人受確定判決，而其判決非基於
      該債務人之個人關係者，為他債務人之利益亦生效力，故債權人以各連帶債務
      人為共同被告提起給付之訴，被告一人提出非基於其個人關係之抗辯有理由者
      ，對於被告各人即屬必須合一確定，自應適用民事訴訟法第五十六條第一項之
      規定。又性質上必須合一確定之共同訴訟，其中一人已在其上訴期間內提起上
      訴者，視為與全體所為之上訴同（最高法院二十年上字第一五二０號判例參照
      ）。本件台灣菸酒公司起訴請求源發營造工程有限公司  (下稱源發公司)等連
      帶給付，源發公司就原判決對其不利部分，基於非個人關係提起上訴，其效力
      應及於共同訴訟人銘祥營造有限公司  (下稱銘祥公司)、宏鎰營造有限公司 (
      下稱宏鎰公司) ，自應併列銘祥公司及宏鎰公司為上訴人。又銘祥公司、宏鎰
      公司均經合法通知，未於言詞辯論期日到場，核無民事訴訟法第三百八十六條
      所列各款之情形，爰依台灣菸酒公司之聲請，由其一造辯論而為判決。
(三)、本件上訴人即被上訴人台灣菸酒公司起訴求為命源發公司、銘祥公司、宏鎰公
      司（下稱源發等三公司）等連帶給付二千七百九十七萬六千零九十九元及自起
      訴狀繕本送達之翌日起加付法定遲延利息之判決。原審就其中五十八萬六千五
      百六十四元部分，為台灣菸酒公司勝訴之判決，其餘部分為台灣菸酒公司敗訴
      之判決。兩造各就其不利於己部分聲明不服，提起第二審上訴，其中台灣菸酒
      公司就敗訴部分全部聲明上訴，上訴聲明請求源發等三公司應再連帶給付二千
　　　七百三十八萬九千五百三十五元之本息。本院更審前判決除維持原審所為台灣
　　　菸酒公司上揭勝訴部分之判決，駁回源發等三公司之上訴外，另就台灣菸酒公
　　　司請求源發等三公司應再連帶給付七百八十五萬五千八百零七元本息部分，為
　　　台灣菸酒公司勝訴之判決，其餘部分仍維持原審所為台灣菸酒公司敗訴之判決
　　　，駁回台灣菸酒公司該部分之上訴。台灣菸酒公司僅就其中所受三百三十七萬
　　　九千二百三十七元本息敗訴部分聲明不服，提起第三審上訴，經廢棄發回，而
　　　對其餘所受敗訴部分之判決則未聲明不服而確定，源發等三公司則對其敗訴部
　　　分聲明不服，提起第三審上訴，經廢棄駁回。本院第一次更審判決除維持原審
　　　及更審前本院判決所為台灣菸酒公司前揭勝訴部分之判決外，另就台灣菸酒公
　　　司請求源發等三公司應再連帶給付一百六十八萬七千三百八十四元本息部分，
　　　為台灣菸酒公司勝訴之判決，而駁回逾此部分之請求。並駁回源發等三公司之
　　　上訴。是以本案尚未確定部分，金額共計一千一百八十二萬一千六百零八元，
　　　之本息其中台灣菸酒公司上訴金額計一千一百二十三萬五千零四十四元，源發
　　　等三公司之上訴金額為五十八萬六千五百六十四元。又台灣菸酒公司於本院減
　　　縮聲明為一千一百二十三萬四千二百四十四元之本息，及追加三百七十八萬一
　　　千八百一十五元之本息，再加上源發等三公司之上訴金額五十八萬六千五百六
　　　十四元之本息部分，即為本院審理之範圍。
(四)、又按「訴狀送達後，原告不得將原訴變更或追加他訴。但有下列各款情形之一
      者，不在此限：二、請求之基礎事實同一者。」民事訴訟法第二百五十五條第
      一項第二款定有明文。經查台灣菸酒公司起訴主張之訴訟標的為「損害賠償請
      求權」，而台灣菸酒公司於本院主張溢領價款返還請求權係基於「不當得利返
      還請求權」性質，二者訴訟標的不同，顯屬訴之追加。源發公司雖辯稱：本件
      工程溢領價款既經判決確定，且最高法院僅就重新發包設計費及工程保留款部
      分發回更審，台灣菸酒公司已不得追復工程溢價款主張，並表示不同意訴之追
      加云云。然查：台灣菸酒公司於本院更審前敗訴部分，因未聲明不服而告確定
      者應僅為違約金酌減部分。本院第一次更審判決係以台灣菸酒公司表明保留溢
      領價款返還請求權及未主張抵銷為其判決基礎，是以溢領溢價款不當得利返還
      請求權應不在本院第一次更審判決範圍內，自無判決確定可言。而台灣菸酒公
      司主張溢領溢價款與重新發包損失及逾期罰款之請求均基於同一之基礎事實，
      依民事訴訟法第四四六條第一項但書準用第二五五條第一項第二款規定，台灣
      菸酒公司追加請求返還溢領工程款，於法並無不合，毋庸經源發等三公司之同
      意，應予准許。
二、台灣菸酒公司起訴主張：源發公司於八十一年六月三日承攬台灣菸酒公司所屬復
    興啤酒廠行政福利大樓營建工程（下稱系爭工程），工程總價原為七千一百二十
    八萬元，嗣減少消防設備八十二萬七千九百三十六元，實際總價為七千零四十五
    萬二千零六十四元，宏鎰公司及銘祥公司為其連帶保證人，依約源發公司應於八
    十三年一月十四日前完工，詎源發公司至八十三年一月十四日預定完工日止工程
    進度僅達百分之六十八，並於八十三年三月一日擅自停工，台灣菸酒公司發函催
    告出面復工未果，乃於八十三年六月二十七日向其表示終止契約，依工程合約第
    十九條之約定，自得請求源發等三公司連帶賠償逾期損失二千三百三十七萬九千
    八百四十元，並依民法第二百六十三條及第二百六十條之規定，請求賠償重新發
    包損失八百六十八萬二千四百九十五元，扣除源發公司保留於處之履約保證金四
    百零八萬六千二百三十六元，源發等三公司應連帶給付台灣菸酒公司二千七百九
    十七萬六千零九十九元，爰本於承攬及連帶保證之法律關係，求為命源發等三公
    司連帶給付二千七百九十七萬六千零九十九元及自起訴狀繕本送達之翌日起加付
    法定遲延利息之判決。上訴聲明：(一)原判決關於駁回台灣菸酒公司在第一審一千
    一百二十三萬四千二百四十四元及其法定利息部分之訴，暨該部分假執行之聲請
    並命負擔該部分訴訟費用之裁判均廢棄；(二)右廢棄部分，源發公司、銘祥公司、
    宏鎰公司應再連帶給付台灣菸酒公司一千一百二十三萬四千二百四十四元，及源
    發公司自八十四年八月六日起、銘祥公司自八十四年八月八日起、宏鎰公司自八
    十四年九月二十八日起，均至清償日止，按年息百分之五計算利息。追加聲明：
    源發等三公司應再連帶給付台灣菸酒公司三百七十八萬一千八百一十五元，及源
    發公司自八十四年八月六日起、銘祥公司自八十四年八月八日起、宏鎰公司自八
    十四年九月二十八日起，均至清償日止，按年息百分之五計算利息(三)願供擔保，
    請准宣告假執行。(四)歷審訴訟費用由源發公司等負擔。答辯聲明：(一)源發公司等
    之上訴及假執行之聲請均駁回；(二)歷審訴訟費用由源發公司等連帶負擔。
三、銘祥公司、宏鎰公司均經合法通知，未於言詞辯論期日到場，亦未提出任何書狀
　　，故無其聲明及陳述。源發公司則以：源發公司所完成之系爭工程依週報表之記
　　載，應為百分之八十二點七一，即經估驗進度亦為百分之七十六點八五，並非百
　　分之六十八。又台灣菸酒公司計算逾期日數，未扣除例假日，且違約金過高，又
　　請求重新發包之損害賠償不實。而本件損害賠償等事件除重新發包設計費及工程
　　保留款三百三十七萬九千二百三十七元之部分未確定外，台灣菸酒公司原起訴請
　　求而敗訴部分，已經三審判決確定，故台灣菸酒公司仍請求追復已確定之溢領價
　　款部分，顯有違誤。倘認台灣菸酒公司仍可追復工程溢領價款，則台灣菸酒公司
　　之主張係屬訴之追加，源發公司爰依民事訴訟法第四百四十六條規定，不同意台
　　灣菸酒公司所為訴之追加等語，資為抗辯。上訴聲明：(一)原判決不利於源發公司
　　之部分廢棄；(二)右廢棄部分，駁回台灣菸酒公司在第一審之訴及假執行之聲請；
　　(三)第一、二審及發回前第三審訴訟費用由台灣菸酒公司負擔。。答辯聲明：(一)駁
　　回台灣菸酒公司之上訴及假執行之聲請；(二)第二審及發回前第三審訴訟費用由台
　　灣菸酒公司負擔；(三)如受不利判決，源發公司願供擔保請准宣告免假執行。
四、經查台灣菸酒公司主張源發公司邀銘祥公司及宏鎰公司為連帶保證人，於八十一
　　年六月三日與台灣菸酒公司訂約承攬系爭程，工程總價經減少消防設備後，總計
　　為七千零四十五萬二千零六十四元，約定工程期限自八十一年六月一日起至八十
　　三年一月十四日止，源發公司迄八十三年一月十四日仍未完工，並於八十三年三
　　月一日停工，經台灣菸酒公司催告無效後，乃於八十三年六月二十七日向源發公
　　司表示終止契約之事實，業據其提出工程合約、消防設備追減表及存證信函為證
　　（見外放證物原證一、二、五、六），且為源發公司及宏鎰公司所不爭執，自堪
　　認為真實。
五、本件主要爭執在於系爭工程至八十三年三月一日源發公司違約擅自停工止，源發
　　公司完成進度若干？此爭點攸關台灣菸酒公司請求賠償金額之計算，依第九一週
　　「施工週報表」（見外放證物被證十四號）之記載為百分之八十二點七一，而依
　　第十九次「估驗計價明細表」記載經估驗進度為百分之七十六點八五（見外放證
　　物上證八、十一），契約終止後工程設計監造人中鼎工程股份有限公司（下稱中
　　鼎公司）結算完成之進度為百分之六十八（見外放證物工程結算明細表第二頁）
　　，究竟應以何者為準據？台灣菸酒公司主張：合約終止後由中鼎公司結算，扣除
　　已進料未施作、未達驗收標準及保管不周遺失、遭下包拆走、材料短缺等瑕疵，
　　依中鼎公司所製作「系爭工程禮堂及員工餐廳結算未完成項目及施工缺點計算明
　　細表」暨「行政大樓及員工餐廳電管路不通彙整表」記載完成進度為百分之六十
　　八。而源發公司辯稱施作部分無瑕疵，應以週報表記載進度為完成進度，或至少
　　亦應以業經估驗之進度為完成進度。經查本案最高法院判決發回意旨略以「依證
　　人郭文懷之證言，認源發公司施工之項目有瑕疵，得列為重新發包之項目，竟未
　　將該項目自前述源發公司原完成之進度扣除，亦欠允洽。」等語，依法本院應以
　　第三審所為廢棄理由之法律上判斷為判決基礎。是以，本件兩造所爭執最終癥結
　　點在於：源發公司施工項目有無瑕疵？該等瑕疵項目進度是否應自源發公司完成
　　進度中扣除﹖扣除後，源發公司實際所完成無瑕疵得請款之工程進度為何？茲析
　　述如下。
六、經查：
(一)、兩造合約第八條規定：「：：倘所做工程草率，材料窳劣不合規定，監造人員
      得通知乙方  (即源發公司)拆除重做，其損失概由乙方負擔，乙方對上述劣工
      之更換或不良工程改善前，甲方得暫停發全部或部分工程估驗款。如因此而延
      誤工期，概由乙方自行負責。」、第十六條第一項規定：「在工程未經正式驗
      收相符以前，所有已完成工程及到場材料，包括甲方供給乙方自備經甲方估驗
      計價者，均由乙方負責保管，如有損壞缺少，應由乙方負擔。」、第十八條規
      定：「工程於施工中或驗收時，甲方查驗人員認為有必要開挖或拆除一部分以
      作檢驗時，乙方不得推諉，並應於事後負責免費修復。如發現乙方使用之材料
      與規定不符時，如為可拆除抽換者（不影響其他相關構造物），乙方應即抽換
      ，不得要求以扣款處理，或延長工期：：三甲方驗收時，如發現工程與規定不
      符，乙方應在甲方指定期限內修改完妥貨依第一款之規定處理完妥：：」暨卷
      附合約附件「工程投標須知補充說明」第三六條：「(一)初驗：承包商於工程完
      工後，本局依據工程結算表，及相關文件，進行工程數量及品質之初步抽驗，
      稱為初驗。(二)正式驗收：經初驗合格後，由本局派員或報請本局之上級機關派
      員複驗，稱為正式驗收。」、「工程施工說明書」第十八條：「工程未經驗收
      合格前，不論已成未成建築物及材料，皆歸承包人保管，如有損壞或遺失皆由
      承包人負責重建或賠償。」、「施工說明書」總則第19.0「工程未經總驗收正
      式點交前，不論已完成未完成建築物及材料，皆歸乙方保管，如有損壞或遺失
      皆由乙方負責重建或賠償。」、第20.0「本工程任何部分，如發現工作與圖樣
      或說明書不符時，均視為劣工窳料，無論已否完工均應拆除重做，並將窳料立
      即運離工地：：」等規定，足證承攬人所完成工作應無瑕疵，承攬人施作工程
      項目如有瑕疵，該等瑕疵均應自原完成進度中扣除。準此，無論工程週報表記
      載源發公司施工中原完成進度若干，於台灣菸酒公司接管受領時，該等工作如
      有瑕疵（包括已進料而未施作、未達驗收標準及保管不周遺失、遭下包拆走、
      材料短缺等），則該等瑕疵項目之施工進度均應自源發公司原完成進度中扣除
      ，即源發公司實際完成進度應以台灣菸酒公司、監造人及其他相關界面工程承
      商共同勘察及清點合格無瑕疵，且受領管理使用者為限，應堪認定。
(二)、系爭工程至八十三年三月一日源發公司違約擅自停工止，施工週報表記載施工
      進度百分之八十二點七一，其中經估驗者僅百分之七十六點八五（第十九次估
      驗進度），惟上開進度未經台灣菸酒公司正式驗收受領。因源發公司未依約完
      成全部工程，屢次催請復工無效才終止合約。為辦理工程結算及點交接管事宜
      ，設計監造人中鼎公司於八十三年五月四日發函通知源發公司派員駐工地會同
      辦理工程結算  (見外放證物上證九)，然源發公司未加理會亦未派員到場。嗣
      經中鼎公司會同台灣菸酒公司、復興啤酒廠及其他相關工程介面承商中華工程
      股份有限公司（下稱中華工程公司）、台安電機股份有限公司（下稱台安電機
      公司）、瑞勝股份有限公司（下稱瑞勝公司）等共同勘察及清點，發現源發公
      司已將公賣局提供鋼筋、水泥材料全部用磬，且已施作部分有嚴重瑕疵，僅電
      管路工程依卷附台安公司製作「電管路不通彙整表」記載瑕疵即多達一三三項
      ，另再扣除已進料而未施作、未達驗收標準及保管不周遺失、遭下包拆走、材
      料短缺等瑕疵，經中鼎公司結算扣除瑕疵項目金額後，源發公司實際完成無瑕
      疵工作價值僅四千八百五十二萬二千零九十四元約為總工程金額百分之六十八
      （見外放證物上證十三號「禮堂及員工餐廳結算－未完成項目及施工缺點計算
      明細表」、「行政大樓及員工餐廳電管路不通彙整表」）。
七、系爭工程經中鼎公司結算扣除瑕疵後之完成工程價值為總工程金額百分之六十八
　　：
(一)、源發公司所承攬系爭工程當初因進度嚴重落後，導致其他介面承商即中華工程
      公司承攬之裝修工程、台安公司「電機設備工程」、瑞勝公司「冷凍空調系統
      設備工程」無法按預定進度施工，監造人中鼎公司於八十三年三月一日召集源
      發公司、中華公司、台安公司、瑞勝公司現場會勘，惟源發公司惡意缺席（實
      際上源發公司自該日起惡意擅自停工），會勘時即發現源發公司已施作部分有
      「地下室：平頂均未研磨批土、樓梯未完成、部分鋼鈑門尚未安裝、部分牆面
      未粉刷、陰井未完成、地坪上混凝土渣及雜物未清除、地下室內嚴重積水」、
      「一樓：門窗玻璃均未安裝、部分門框未安裝、門框及牆邊縫未填縫處理、木
      作均未油漆及部分窗帘盒及窗台板尚未施作、門廊地板未施作、廁所隔間地坪
      未加高、走廊方塊磚未完成、牆面伸縮縫未施作、鐵捲門未安裝完成、地坪上
      混凝土渣及雜物未清除：：等」、「二樓：門窗玻璃均未安裝、部分門框窗框
      未安裝、門框及牆邊縫未填縫處理、木作均未油漆及部分窗帘盒及窗台板尚未
      施作、廁所隔間地坪未加高、走廊方塊磚未完成、牆面伸縮縫未施作、鐵捲門
      未安裝完成、地坪上混凝土渣及雜物未清除：：等」、「三樓：門窗玻璃均未
      安裝、部分門框窗框未安裝、門框及牆邊縫未填縫處理、樓梯未施作、木作均
　　　未油漆及部分窗帘盒及窗台板尚未施作、313 室管道間未砌磚、走廊方塊磚未
　　　完成、廁所隔間地坪未加高、牆面伸縮縫未施作、地坪上混凝土渣及雜物未清
　　　除：：等」、「屋頂：屋突物內牆未粉刷、採光罩未完成（下雨則造成各層樓
　　　面積水），伸縮縫未完成（下雨則造成各層樓面積水）、落水管未施作完成」
　　　、「電器導管管路不通」等諸多瑕疵（見本院第一卷第一二一至一二三頁及外
　　　放證物上證一）。
(二)、源發公司未出席八十三年三月一日會勘會議，台灣菸酒公司據聞其工地負責人
      及事務員離職，源發公司未再進場施工，工程全面停頓，中鼎公司即通知源發
      公司儘速補派工地管理人及調派工人進場施工（見外放證物上證二），並將介
      面會勘紀錄檢送源發公司。其後，源發公司總經理陳石虎於八十三年三月十一
      日出席工程協調會向台灣菸酒公司詐稱於「三日內復工，三十日內完成全部工
      程」，台安公司並於會議中請源發公司配合行政大樓管路不通部分能交出（見
      本院第一卷第九六頁及外放證物上證四），惟源發公司並未履行承諾，台灣菸
      酒公司及中鼎公司一再催請源發公司及保證人出面復工但無成效，在此期間，
      台安公司於施作電機設備穿線過程中陸續發現源發公司施作之管路不通，中鼎
      公司即指示台安公司將管路不通數量計算列表，正本送源發公司、副本送復興
　　　廠及中鼎公司，以便日後查證之用（見外放證物上證五）、瑞勝公司亦表示源
　　　發公司施作有未預留管路、預埋管路不通及配置不當等瑕疵（見外放證物上證
　　　六號）。
(三)、台灣菸酒公司屢催復工無效後，通知中鼎公司開始準備工程結算事宜（見外放
      證物上證七），中鼎公司於八十三年四月二十九日先行指示相關承商會同辦理
      （見外放證物上證八），八十三年五月四日以八三鼎專字第０八三八號函通知
      源發公司「於五月九日至十五日，派員駐工地會同辦理工程結算」（見外放證
      物上證九），並於八十三年五月六日工程協調會通知其他承商於五月七日召開
      「行政福利大樓結算前會議」（見外放證物上證十）。依中鼎公司八十五年五
      月十一日八三鼎專字第０九０一號函記載「復興啤酒廠行政福利大樓及員工餐
      廳原營建標之預留電機之導管，部分未通或遺漏，台安公司業於八十三年五月
      七日統計完成，並備妥彙整表乙式，將作為結算之依據」，及八十三年五月十
　　　三日工程協調會議記錄記載 「行政福利大樓結算前會議已於5/7舉辦」（見外
　　　放證物上證十一），足證中鼎公司確曾於八十三年五月七日召開「行政福利大
　　　樓結算前會議」。
(四)、系爭工程結算係由監造人中鼎公司於八十三年五月九日至十五日辦理，中鼎公
      司於八十三年五月十八日以八三鼎專字第０九五九號將中間結算表手稿及施工
      現況照片乙式檢送台灣菸酒公司（見外放證物上證十二）。依據中鼎公司勘察
      及清點後製作之工程結算明細表及附件「系爭工程禮堂及員工餐廳結算「未完
      成項目及施工缺點計算明細表」暨「行政大樓及員工餐廳電管路不通彙整表、
      結算現況照片等資料（見外放證物上證十三），除台灣菸酒公司提供之鋼筋、
      水泥材料已全部用磬外，源發公司已施作項目存有嚴重瑕疵，電管路工程依台
      安公司製作「電管路不通彙整表」記載瑕疵多達一三三項（見外放證物上證十
      三附件三），冷棟空調系統配管遺漏，亦有瑞勝公司統計製作表圖可稽（見外
      放證物上證十三附件二），另再扣除已進料未施作、未達驗收標準及保管不周
      遺失、遭下包拆走、材料短缺等瑕疵，結算無瑕疵完成進度比例僅達總工程進
      度百分之六十八。因中鼎公司結算與週報表施工進度及公賣局十九次估驗給付
      款項有差距，經台灣菸酒公司要求中鼎公司說明，中鼎公司除提出監造人員郭
      文懷八十三年六月二十日製作之差額原因概述說明略以「1.鋁門窗：現場已安
      裝部分，均只有按裝門窗框，其餘各配件如門窗、玻璃、五金：：等均尚未按
      裝。又目前鋁門窗已進場材料已被外運不復見。2.局供料追扣款（鋼筋、水泥
      ）共625911元。3.衛生給排水部分：(1)部分管線材料進場之後，至目前已被外
      運。(2)部分已按裝管線受損壞未修復。4.消防設備：(1)消防箱內部配件未按裝
      ，且材料已被外運。(2)部分消防箱門未裝妥。(3)消防器材進場後被外運。(4)部
      分瓦、管件材料進場後，目前已被外運。(5)部分管線按裝不完整或破損或需修
　　　改。5.電機設備：(1)分電盤，只有箱體已進場﹔內部之 NFB、ELCB及其另料均
　　　未附﹔蓋板均未按裝。(2)結算中依台安公司穿線後發覺有 742米之管路未配，
　　　及 993米管路不通，故須追扣原來之人工費及材料費」，並再就結算明細表中
　　　電機部分及空調部分追扣估算逐項提出詳細說明（見外放證物上證十四）。
(五)、源發公司雖否認上證十三號結算明細表，辯稱完成進度百分之六八之結算明細
      表為台灣菸酒公司自行製作云云。惟查，上證十三號工程結算明細表係監造人
      中鼎公司所製作，並非台灣菸酒公司所製作，中鼎公司雖為台灣菸酒公司委派
      之監造人，但中鼎公司為依建築法、建築師法獨立負擔法定監造責任之監造人
      ，並非台灣菸酒公司之受僱人或使用人。況源發公司亦表示「關於工地之簡報
      、週（月）報表、審查施工計劃與預定進度、監工檢討實際執行情形、監工報
      表、施工進度控制、工程估驗等事項，均是由監造人中鼎公司負責，以故，中
　　　鼎公司係依照源發公司實際完成之進度填寫週報表，否則，倘其未查核監督實
　　　際工程進度，又如何督導系爭工程之進行」等語（見本院第一卷第七十頁源發
　　　公司書狀），是中鼎公司在工程停工後，本諸監造職責查核發現承造人源發公
　　　司未按契約圖說施工，逐項查證未完成項目及施工缺點，必須於重新發包同時
　　　修改、拆除、重建或予補強，即時製作結算明細表存證，並參照相關介面承商
　　　瑞勝公司負責統計製作冷棟空調系統配管遺漏瑕疵及台安公司製作「電管路不
　　　通彙整表」，中鼎公司依其法定監造責任進行估價、檢查，認定扣除瑕疵項目
　　　後，核算實際完成無瑕疵工程價值僅達總工程金額百分之六八，自屬真實可信
　　　，豈容惡意違約擅自停工之源發公司事後空言否認。
(六)、況查上證十三號工程結算明細表及附件「系爭工程禮堂及員工餐廳結算「未完
      成項目及施工缺點計算明細表」暨「行政大樓及員工餐廳電管路不通彙整表、
      結算現況照片等資料，係監造人中鼎公司在停工後依施工現況實地清點製作，
      業經證人即中鼎公司監造人員林治平、郭文懷、張和平、翁榮昌、陳宏榮、謝
      發增等到庭證述綦詳：
　　(1)證人即監造人派駐工地監造經理林治平證稱：「系爭建築是我監造的，開工至
　　　83.3.1 日均未完工，現場人員全部撤退，89.6、7月終止契約：：決算結果即
　　　數據資料（提示原證14）如原證14資料：：」（見原審卷八六頁）、「依規定
　　　材料一進場即有進度，八二‧七一即進場及施工進度，不論材料有否包裝都算
　　　進度，而七六‧八五是因進工（場）材料及施工情形材料要送出廠證明、檢驗
　　　報告，即依合約規定之文件，而有的文件沒有資料，或材料有進來資料不足，
　　　不能驗出是否合格，施工進工之進度依規範都要如此要求，材料不足等材料補
　　　足才驗收合格，才發錢，即驗估錢。所以稱八二點七一及七六‧八五都對：：
　　　而源發於83.3.1停工，工地主任、秘書亦離職，工地也空了，我們一直有催辦
　　　：：八十三年六月一日有通知會算，台灣菸酒公司通知中鼎公司、復興啤酒廠
　　　、源發公司、中華工程、台安電機一起會算，結論是六八。差距是因八十三年
　　　三月一日至結算日都沒有人在（源發公司）也沒有付錢，所以協力廠商搬回產
　　　品，另外鷹架裝了也算進度，廠商因沒有人也拆走，但已算進度，台安之電管
　　　也預付錢，後來不通也拆裝，另如鋁門窗也預付錢，因沒有人也拿走了，但材
　　　料進來有算進度，而電管是因管線不通，都因有做但不合，都得重新發包等之
　　　情形：：提出重新發包之情形如附件勾紅筆：：（被上代問：系爭的工地出入
　　　都有門禁，材料怎會短少？）工地管理非我們管理，工地由源發管理，材料進
　　　來源發有通知我們，材料源發須派人管理，我們沒有義務，材料後來有發現有
　　　短少被人拿走。（見本院更一審第一卷第五三至五六頁）至於，源發公司抗辯
　　　「依上證十三號所附照片顯示本工程鷹架、鋁門框架俱在，證人林志平證述不
　　　實」云云，惟查以鷹架為例，依系爭工程標單記載原定施工數量「外部搭架工
　　　程（鋼管鷹架）」6058㎡、 金額829946元，「內部搭架工程」11991㎡、金額
　　　959280元，至第十九次估驗時估驗進度「外部搭架工程（鋼管鷹架）」進度99
　　　﹪、金額 82647元，「內部搭架工程」進度96﹪、金額920909元，但中鼎公司
　　　結算發現部分鷹架遭源發公司協力廠商拆走，應扣除拆走部分金額，中鼎公司
　　　結算仍認定源發公司完成「外部搭架工程（鋼管鷹架）」4846㎡、金額663902
　　　元，「內部搭架工程」10912㎡、金額 872960元，並非全數扣除，因此上證十
　　　三號照片中當然可見到已完成未扣除部分之鷹架（鋁門窗部分亦同，見上證十
　　　三號結算明細表），源發公司執此抗辯，即非可採。
　　(2)證人郭文懷證述：「（問：系爭工程結算書是否你製作？）有參與，結算是我
　　　寫。（問：系爭工程週報表記載百分之八十二‧七一及估驗進度為七六‧八五
　　　有何區別？）八二‧七一是場內進度，七六‧八五是估驗進度，二者是進材（
　　　料）有進場即算進度，但進材有規格不符或被竊或欠相關文件及證明，即要扣
　　　進度。估驗進度即證明文件有欠缺，即廠商須提出進場證明、出廠證明，如現
　　　場抽樣拿去化驗合格才算，即試驗要合格否則扣進度。」、「工程結算金額是
　　　對的，該結算表鋼筋之數量（26頁）是業主依合約予廠商，如材料施作用完，
　　　工程未完工，須由施作者追補，如施工材料損失、物料不足，因未完工須重新
　　　發包須再追加鋼筋施作善後工作」、「雜項項目是說因緣承包商未完工，重新
　　　發包去做施作不良之部分，如方塊磚不平、地下室漏水、水管不通、地上不平
　　　等等，鈞院卷第43頁表我作的沒有錯。該表並沒有重覆列。發包之前都會現場
　　　會勘，否則有些細目不能列入。」、「材料進場會事先檢查，但搬運有破損無
　　　法預料，只要合乎都算進度。」（見本院更一審第一卷第六四至六七頁）。
　　(3)證人翁榮昌證述：「（本件你有重新設計發包工程？）我是重新設計者，發包
　　　是台灣菸酒公司的人，因源發公司有未完成工程，原來設計的工程未做完，我
　　　列個表算比率於圖上算比例，再交予公賣局發包完成未完善工作。」（見本院
　　　更一審第一卷第九八頁）(4)證人陳宏榮證述：「源發未完工程，我挑出來算比
　　　例，有電管不通，花金額約有四十多萬元完成未善之工程。」「（問：結算進
　　　度68﹪與週結算表何以不同？）週報表進度是材料進場即算進度，另結算是以
　　　實際數量施作之情形，又材料有瑕疵，沒有按圖施工等，都要扣掉。而材料不
　　　見或有錯誤也要扣掉施作進度」。（見本院更一審第一卷第九九頁）(5)證人謝
　　　發增證述：「（問：你負何項目工程？）配管如自來水管消防管不通部分。我
　　　挑出來算比例再重新發包作，金額是鈞院二審卷第65頁列表。（提示本院前二
　　　審卷第65頁列表？）是我們的作業項目，合約及單價之價額也是對的。」。（
　　　見本院更一審第一卷第九九頁）(6)證人張和平證稱：「任職中鼎專案經理，復
　　　興啤酒廠負責監造，我審核實際資料，完成部分如表格00000000元，
　　　未完成部分重新預算，不是照原來估算，項目未增加，只是完成未完成部分。
　　　是以結算部分算監造費，發包部分算設計費，雜項是要作無法明細列出來的項
　　　目。」（（見原審卷八六頁）、「會勘時有謝發增、陳宏榮、郭文懷在場，我
　　　是專案經理，系爭工程界面說明都有經過我本人審核才通過。會勘紀錄是當場
　　　去看，然後紀錄下來再做一個明細表，當時有通知源發去會勘，源發沒有去，
　　　所以該表會勘紀錄確實是我們去現場看所做的紀錄，然後做出的會勘紀錄。因
　　　為修補善後工程都是現場去看，修補事先沒有辦法預估，投標廠商都須去現場
　　　看。系爭善後工程要再去查核，核對項目、施工說明書、預算、整理發包文件
　　　、協助發包，是額外工作，因工程源發公司沒有做好，要重新發包再去做。」
　　　（見本院更一審第一卷第一○六至一○八頁）(7)證人林治平、郭文懷、張和平
　　　、翁榮昌、陳宏榮、謝發增即為監造人中鼎公司派遣負責系爭工程之監造人員
　　　全體，有卷附「顧問機構中鼎工程工地組織表」可稽（見本院更一審第一卷第
　　　一○九頁），依前揭合約規定及證人林治平、郭文懷、張和平、翁榮昌、陳宏
　　　榮、謝發增等人證言，足證週報表記載82.71 ﹪係因材料進場時即算入進度，
　　　即便施工中估驗計價都不能直接以此數據作為計算基礎，76.85 ﹪僅為對於材
　　　料初步估驗之結果。最後完工結算仍要依約辦理驗收程序，驗收是否符合合約
　　　規定及材料、工作是否無瑕疵，才能確定最終工程完成進度。
　　　證人郭文懷、陳宏榮、謝發增三位分別為系爭工程土建、電機及配管工現場監
　　　工程現場監造人，到庭具體證述參與工程監造及結算之過程，證人張和平、林
　　　治平、電機及配管工現場監工雖未實際參與結算，但結算明細表係經現場清點
　　　勘驗後，經彙集整理所做報告，再經證人等審核完成，交由設計經理翁榮昌作
　　　為重新發包依據。此一經過現場監工人員現場清點，並配合相關介面承包商台
　　　安公司、瑞勝公司協助製作之未預埋管路統計表、管路不通彙整表，再由工地
　　　經理、專案經理以實際數據加以專業判斷始製作完成之工程結算明細表，自屬
　　　真實可信。
(七)、系爭工程未完成及瑕疵嗣經台灣菸酒公司重新發包施作，由訴外人方城營造股
      份有限公司（下稱方城公司）得標承攬，重新發包所使用設計圖即為系爭工程
      設計原圖，有中鼎公司函在卷可稽（見外放證物上證十五）。善後工程完工後
      ，方城公司尚以施工中發現源發公司施作部分有眾多隱藏瑕疵部分，認為有漏
      未列入重新發包標單，或短估數量，於八十六年十月八日向台灣台北地方法院
      起訴請求台灣菸酒公司應展延工期與增加費用，有方城公司諸多拆除重做施工
      照片及其起訴狀、標單短估及數量不足明細表可稽（見外放證物上證十六）。
      查源發公司先是惡意擅自停工，丟下爛攤子一走了之，對於台灣菸酒公司及監
      造人中鼎公司之會勘通知及催告均置之不理，則對於中鼎公司會同中華公司、
      台安公司、瑞勝公司現場會勘，依施工現況實地清點製作之工程結算明細表，
      顯不能事後空言否認，再參以上開證人之證詞及照片等客觀證據，兩相比較，
      益加可證源發公司辯稱已施作部分已達82.71﹪，經估驗76.85﹪部分應無瑕疵
      云云，應無足取。
八、系爭工程完成之進度以百分之六十八計算，則源發公司完成工程合約金額應為四
　　千八百五十二萬二千零九十四元，依系爭契約第四條關於付款辦法之約定，源發
　　公司僅能領取完成價款百分之九十五工程款，故源發公司可領得之估驗款為四千
　　六百零九萬五千九百八十九元（元以下四捨五入），而源發公司至八十三年一月
　　三十一日第十九次估驗計價累計領得之工程款及物價指數調整款共五千二百三十
　　萬三千九百零九元，為兩造所不爭執。惟依系爭契約第三條第二項約定，本工程
　　按物價調整計價，台灣菸酒公司先後於八十一年十二月、八十二年一月至同年八
　　月，按物價指數調整，於估驗付款時，分別補助三萬四千八百十八元、三萬四千
　　三百五十一元、二萬五千三百八十二元、四萬四千零五十元、四萬一千六百零五
　　元、五萬三千四百九十五元、二萬九千三百十六元、五千七百三十五元及一萬一
　　千六百四十四元（見本院更一審卷第五四五頁至五四七頁、五四九頁、五五０頁
　　至五五二頁），合計二十八萬零三百九十六元，估驗時亦按百分之九十五付款，
　　故源發公司領之得之上開物價調整補助款為二十六萬六千三百七十六元（其計算
　　式為：280,396元×0.95＝266,376元，元以下四捨五入），為源發公司依約得取
　　得之補助款，不得計入工程估驗款內，故源發公司領得之估驗款扣除上開調整物
　　價補助款後，其實際已領得之全部工程估驗款為五千二百零三萬七千五百三十三
　　元，而源發公司已完工應可領取之全部工程估驗款僅為四千八百五十二萬二千零
　　九十四元， (本件既係完工多年後方回朔計算溢領款，台灣菸酒公司應已不能再
　　主張保留百分之五，以百分之九十五計算，是以應依監造人估驗之百分比換算全
　　部估驗款) ，已如前述，則源發公司計溢領三百五十一萬五千四百三十九元，台
　　灣菸酒公司就追加之訴溢領部分，請求源發公司三百七十八萬一千八百一十五元
　　，應於三百五十一萬五千四百三十九元之範圍內予以准許。又關於遲延利息，台
　　灣菸酒公司雖請求自起訴繕本送達之翌日起算，然此部分屬追加之訴，不在原起
　　訴範圍，自不能從起訴繕本送達之翌日起算。查台灣菸酒公司係於本院更一審八
　　十九年六月二十日更正上訴聲明狀方主張，源發公司於八十九年六月二十三日、
　　銘祥公司於八十九年六月三十日、宏鎰公司於八十九年七月四日收受繕本，均應
　　自翌日起算。超過部分，即無理由，應予駁回。源發公司既有溢領，則其抗辯其
　　有未領工程款四百一十二萬八千四百九十一元，即屬無據。
九、源發公司亦否認台灣菸酒公司重新發包之範圍及金額為真實云云。惟查：系爭工
　　程於八十三年二月二十八日停工時之工程進度為百分之六十八，源發公司既停工
　　未繼續施作，台灣菸酒公司就未完工部分另行發包，由訴外人方城公司於八十三
　　年八月二十四日得標，其約定總工程款為二千六百一十萬元，有台灣菸酒公司與
　　方城公司間所簽訂之工程契約可據（見外放證物原證七），據台灣菸酒公司自認
　　該後續工程係依未完成工程之百分之三十二編列（見本院上更(一)卷第五七七頁陳
　　報狀），核與系爭工程源發公司未完成部分為百分之三十二相符。是以本年未完
　　成工程總金額應為二千二百五十三萬六千零二十元（其計算式為：70,452,064元
　　×32% ＝22,536,020元。元以下四捨五入）。查台灣菸酒公司與源發公司間於八
　　十一年五月二十二日決標時（見本院更(一)卷第五五八頁），物價指數為一一六．
　　三八，至台灣菸酒公司於八十三年八月二十四日重新發包予方城公司決標時（見
　　本院更(一)卷第五六一頁），材料、工資均有變動，物價指數為一一六．五五（見
　　本院卷第五七七頁、第六二０頁）其物價指數二者差距０．一七，故上開以八十
　　一年計算之未完成工程總金額亦應依物價指數調整增加三百八十三萬二千五百九
　　十二元（其計算式為：22,536,020元×0.17＝3,832,592 元。元以下四捨五入）
　　， 合計調整後之總金額應為二千六百三十六萬八千六百十二元（ 其計算式為：
　　22,536,020元＋3,832,592元＝ 26,368,612元）。台灣菸酒公司以未完成工程百
　　分之三十二，再依八十三年八月物價指數計算重新發包之工程款為二千六百一十
　　萬元，低於上開調整後之總金額，應可採信。故公賣局重新發包損失（即重新發
　　包增加之金額）應為四百十七萬零三十元（即重新發包金額加已完成工程合約金
　　額減原發包合約總金額，其計算式為：48,522,094元＋26,100,000元－70,452,0
　　64 元＝4,170,030元），此既因源發公司無故擅自停工所造成損害，則台灣菸酒
　　公司主張應由源發公司負責賠償，亦屬有據。
十、台灣菸酒公司另主張其重新發包之監造費十萬四千二百五十元及設計費六十二萬
　　六千四百元，已另付予中鼎公司亦應由源發公司負責賠償，並提出其與訴外中鼎
　　公司所簽訂之工程設計與監造合約為證（見外放證物原證八），兩造對該合約第
　　六條所訂設計費按建造費用百分之二．四，監造費按重新發包增加工程支出百分
　　之二．五計算均不爭執（見本院更(一)卷第五七二頁、四二八頁），而中鼎公司確
　　有就重新發包工程重新設計並監工，亦有設計工程預算單可憑（見外放證物原證
　　十三），且核與證人郭文懷到場所述之情形相符（見本院更一審卷第六十七頁）
　　，兩造對上開金額之計算基準即重新發包之金額雖迭有爭執，但查本件重新發包
　　工程之金額應為二千六百一十萬元，已如前述，依此計算重新發包之設計費應為
　　六十二萬六千四百元（其計算式為：26,100,000元×2.4%＝ 626,400元。元以下
　　四捨五入），監造費為十萬四千二百五十一元（其計算式為：4,170,030元×2.5
　　% ＝ 104,251元。元以下四捨五入），因源發公司擅自停工必須就停工前工程及
　　善後工程如何銜接予以重新設計，始能重新公告招標，以憑計算施工項目及成本
　　，並辦理審標、決標且於得標廠商承作期間，尚須對其施工事項予以現場監工。
　　況原源發公司之工程契約早在八十三年一月十四日即已屆滿，中鼎公司原監工期
　　限亦已屆滿，是就重新發包之善後工程自不得要求中鼎公司仍應依原源發之工程
　　契約繼續監工，故上開重新發包之設計費及監工費均屬必要，非原工程合約之設
　　計及監工範圍，此既由源發公司擅自停工所造成損害，台灣菸酒公司主張應由源
　　發公司負擔，重新發包之監造費十萬四千二百五十元及設計費六十二萬六千四百
　　元，亦屬有據。
十一、源發公司另抗辯「依台灣菸酒公司於一審所陳報保固保證金五四七七六四元逆算
　　實際完成比例應為百分之七六．八五，與台灣菸酒公司主張實作金額不符云云。
    惟查：依工程合約第二十條第一項規定，工程完工後，源發公司應提供保固保證
    金為契約總價百分之一，此為兩造所不爭執，雙方於歷審所爭執者僅為實際完成
    進度究竟若干？經查系爭工程完成進度應為百分之六八，依此計算，保固保證金
    應為四十八萬五千二百二十一元，台灣菸酒公司於本院審理中，已更正為四十八
    萬五千二百二十一元，應可採信。
十二、另源發公司抗辯：公賣局所提出之重新發包標單項目及金額，均有多項與原工程
　　合約不符，上開重新發包之項目工建部分第一四一、一四二、一四四項，衛生給
　　排水部分第一００項、消防設備部分第二十四頁等樓面整修、舞台頂糟架油漆、
　　雜項工程等合計一百二十七萬二千六百七十四元（見本院更一審卷第六０七頁、
　　第二八四頁至二八六頁），係屬新增，不得計入重發包工程款中云云，並提出載
　　有具體項目之「重新發包與原合約不符統計表」為證（見原審卷三五、三八、六
　　四、六五、一○四、一一八、一二○頁、本院上字卷二○六頁背面及外放證物「
　　被證十一」附件二後）。惟查：
(一)、據系爭工程監工人員即證人郭文懷到庭證稱：「上開項目是因源發公司停工時
      施作不良部分，如方塊磚，地下室漏水、水管不通、地面不平，並無重複施作
      」等語（見本院更(一)卷第六十六頁），足見重新發包工程並無增加工程。
(二)、有關重新發包土建部分第144項、衛生給排水部分第100及消防設備部分第24項
      「雜項工料」部分：
  1.依合約附件「施工說明書總則」SPAC-52A 4.0「造價」款規定：「：：本工程總
    包價應包括一切人工、材料、工具、運輸、保險、工安及一切雜項等費用在內」
    ，足證本件系爭工程原合約標單施工項目雖未列舉「雜項費用」，但其承包總價
    中原即涵括「雜項費用」在內。
  2.台灣菸酒公司重新發包時將「雜項工料」獨立列入標單，係因源發公司半途逃工
    ，有眾多瑕疵需予粉飾、整修、收尾、修補、改善，細項繁多，於標單內一一詳
    列確有困難，需經新承包商到現場勘查而自行估算修補所需之費用，此有證人郭
    文懷證述「雜項項目是說原承包商未完工重新發包去做施作不良之部分、如方塊
    磚不平、地下室漏水、水管不通、地下不平等。鈞院卷第四十三頁我做的表沒有
    錯。該表並沒有重覆列。發包之前都會現場會勘，不然有些細目不能列入。」（
    見本院更一審第一卷第六四至六七頁）。及證人張和平證稱「：雜項是為修補被
    上訴人源發公司施作不良或未完工等項目，經新承商至現場看再估算」等語可稽
    。（見本院更一審第一卷第一○六至一○八頁）
3.此外，卷附重新發包合約附件「行政福利大樓營建未完工現況及施工界面說明」
　　第 2項「工程範圍」已載明：「行政福利大樓營建工程，除原承包商已施作部分
　　外，均由行政福利大樓管理營建未完工程承商依約負責完成，原已施作之部份，
　　若須粉飾、收尾、修補或改善時及其他必須配合工作，亦屬本工程工作範圍，由
　　本工程承商負責。」、及第 3.1第點規定「其他未施作部分未列項目或已施作
　　部分但需予粉飾、整修、收尾、修補或改善時，亦須由本工程承商負責完成。」
　　、第 3.7規定「投標廠商於投標前，須自行赴施工現場，實地勘查已施作項目，
　　並按圖說核對，如有未項目或數量，投標廠商須併於假設工程或雜項項目內估算
　　之，得標後，不得要求加價或延長工期」，已對「雜項工料」有明確說明。
  4.再佐以監造單位人員證人張和平證稱：「因為修補善後工程都是現場去看，修補
    事先沒有辦法預估，投標廠商都須去現場看。系爭善後工程要再去查核核對數目
    ，施工說明書、預算、整理發包文件、協助發包是額外工作，因工程源發公司沒
    有做好要重新發包再去做。」等語（見本院更一審第一卷第一○六至一○八頁）
    ，足證前述三項「雜項工料」係因依善後工程之性質，原已施作而有瑕疵部份必
    須粉飾、收尾、修補或改善，標單內無法將細微、細部或隱有瑕疵全部逐一列舉
    ，為避免掛一漏萬，始以「雜項工料」作為概括修補項目，並非善後工程有任何
    新增施工項目，應堪認定。
(三)、土建部分第 141項「清水模板已施作之模面修整」：查「清水模板」本即為系
　　爭工程標單第四頁「土建工程部分」第15項至第17項施工項目，而合約附件「行
　　政福利大樓土木建築工程單價分析表」第10、11頁「清水模板」施工單價分析表
　　中亦有「清水模面修補」之細項，足見「清水模板模面修整」為原合約施工項目
　　之細項。然因源發公司於「清水模板」項目施工尚有模面修補、批土等工作未完
　　成，需由後續得標廠商繼續完成，亦有卷附系爭工程「結算明細表」附件一「未
　　完成項目及施工缺點計算明細表」P4第記載「清水模板：：
　　未完成模面修補批土」暨善後工程合約附件「行政福利大樓未完工程現況及施工
　　界面說第三項第十點記載「清水模板：模面修補批土等未完成部分」可稽，足證
　　土建部分重新發包第 141項確係源發公司未施作完善而須修補，致須獨立列出做
　　為重新發包標單項目，源發公司抗辯「清水模板已施作之模面修整」為新增工程
　　項目云云，即非可採。。
(四)、土建部分第 142項「舞台頂椼架油漆」：查「舞台頂椼架」本即為系爭工程標
　　單第(一)土建工程部分第22項施工項目，依卷附系爭工程「結算明細表」附件一「
　　未完成項目及施工缺點計算明細表」P5 第記載「舞台椼架：未完成2﹪（面七
　　未完成）（完成98﹪）」，足證重新發包土建部分第 142項「舞台頂椼架油漆」
　　係因源發公司施作原合約「舞台頂椼架」面漆未完成，且未完成部分佔該項 2﹪
　　，而須重新發包修繕，並非新增工程項目。
(五)、據上，重新發包標單土建部分第141、142、143項、衛生給排水部分第100項及
　　消防設備部分第24項，均係彌補修繕源發公司未完成或有瑕疪工作。且工程標單
　　則僅供投標人參考，實際上有無新增項目，仍應以施工圖說為準。因此，台灣菸
　　酒公司重新發包所列項目均非新增工程，且均為修補或續完工程所必需之耗費，
　　自應由源發公司負擔。是源發公司所為此部分抗辯，並非可採。
十三、按約定之違約金過高者，法院得減至相當之數額，惟是否相當仍須依一般客觀事
　　實、社會經濟狀況及當事人所受損害情形，以為酌定標準，而債務已為一部履行
　　者，亦得比照債權人所受利益減少其數額（最高法院四十九年台上字第八０七號
　　判例參照）。本件依兩造工程契約第十九條約定逾期損失：「乙方（指源發公司
　　）如不依照契約規定期限完工，應按逾期之日數，每日賠償甲方（指台灣菸酒公
　　司）損失按契約總價千分之二計算，折合十四萬二千五百六十元，是項賠償款，
　　甲方得在乙方未領工程款或保證金內扣除」。經查，本件工程總價經減去消防設
　　備後為七千零四十五萬二千零六十四元，源發公司至完工期限屆滿時已完成系爭
　　工程進度百分之六十八，有百分之三十二尚未完工，台灣菸酒公司就善後工程增
　　加工程支出四百十七萬零三十元、設計費六十二萬六千四百元及監造費十萬四千
　　二百五十元，合計四百九十萬零六百八十元，已如前述。且查源發公司非但施工
　　緩慢進度落後，經台灣菸酒公司及中鼎公司迭次催請趕工無效，甚至於八十三年
　　三月一日未經任何說明、通知即擅自停工，中鼎公司八十三年三月三日函請源發
　　公司趕工，詎源發公司非但不誠實告知停工情事，反於八十三年三月十一日工地
　　工程協調會中虛偽承諾「三天內復工，三十日內完成全部工程」，致台灣菸酒公
　　司未能及時接管工地，無法就系爭工程遲延、擅自停工事宜儘速妥善處理。台灣
　　菸酒公司原僅須支付追減後總價七千零四十五萬二千零六十四元即可取得系爭建
　　物，且工程原應於八十三年一月十四日完工，並辦理驗收，交付台灣菸酒公司接
　　管使用，凡此均為台灣菸酒公司依已定計劃可得預期之利益。但台灣菸酒公司已
　　支付估驗款五千二百三十萬三千九百零九元，源發公司仍惡意違約擅自停工，迫
　　使台灣菸酒公司終止契約重新發包，增加支出善後工程款、設計費、監造費，且
　　善後工程迫延至八十四年五月三十一日才完成竣工，僅以原定完工日及善後工程
　　完工日估算延滯期間，台灣菸酒公司無法依原定計劃使用系爭建物時間即長達一
　　年五個月，最終總工程款支出增加為七千九百一十三萬四千五百五十九元，足證
　　台灣菸酒公司因源發公司違約增加總工程款支出及不能如期使用所受遲延損害非
　　輕。本院審酌台灣菸酒公司因系爭工程遲延所受上開損害、並已另請求源發公司
　　等賠償、社會經濟狀況及源發公司已履行部分債務等情況，認上開約定違約金過
　　高，應核減為以每日按工程總價千分之一即七萬零四百五十二元計算，始為相當
　　。本件工程原定完工日期為八十三年一月十四日，至台灣菸酒公司發函終止契約
　　日即八十三年六月二十七日止，已逾期一百六十四日。雖源發公司抗辯上開一百
　　六十四日應依台灣省菸酒台灣菸酒公司暨所屬各單位辦理工程工期核算要點第五
　　項之規定，扣除星期例假及國定假日共計三十八日云云。然查，兩造工程合約第
　　五條第二項固約定：「完工期限：全部工程限於四五０日曆天完工（依照本局工
　　期核算要點辦理）」，惟該要點扣除星期例假及國定假日之規定，應係指關於契
　　約原訂工期之計算而言，並不包括違約逾期日之計算。況依民法第二百三十一條
　　第二項規定，債務人在遲延中，對於不可抗力而生之損害，亦應負責。
　　源發公司於前開逾期期間內應負遲延責任，就星期例假及國定假日之逾期日數損
　　害，當無歸由台灣菸酒公司負擔之理，源發公司此項抗辯，實不足取。是本件逾
　　期違約金應為一千一百五十五萬四千一百二十八元（70,452×164）。
十四、又依民法第二百五十條第二項但書規定：「約定債務人於適當時期，或不依適當
　　方法履行債務時，即須支付違約金者，債權人於債務不履行時，除違約金外，並
　　得請求履行或不履行之損害賠償」，所謂「不於適當時期履行債務」，係指債務
　　人給付遲延。系爭工程合約第十九條約定：「乙方（指源發公司）如不依契約規
　　定期限完工，應按逾期之日數，每日賠償甲方（指台灣菸酒公司）損失按契約總
　　價千分之二計算．．」，此種約定按債務人遲延日數所應支付之違約金，應屬於
　　民法第二百五十條第二項但書所定債務人不於適當時期履行債務時，應支付之違
　　約金，而非損害賠償總額之預定，顯見源發公司所抗辯上開違約金之約定為損害
　　賠償總額之預定云云，殊無足取。
十五、台灣菸酒公司得請求源發公司給付重新發包之增加工程損失四百十七萬零三十元
　　、設計費六十二萬六千四百元及監造費十萬四千二百五十元，保固保證金四十八
　　萬五千二百二十一元，及違約金一千一百五十五萬四千一百二十八元，合計一千
　　六百九十四萬零二十九元。惟源發公司抗辯其就系爭工程於台灣菸酒公司尚留存
　　履約保證金四百六十三萬四千元，既為台灣菸酒公司所不爭執（見本院更(一)卷第
　　五七三頁），復為源發公司已為抵銷之抗辯，自應准許，經兩相抵銷後，台灣菸
　　酒公司仍得請求源發公司給付一千二百三十萬六千零二十九元。( 另本院前審源
　　發公司雖有工程保留未領款可抵銷，然本院認台灣菸酒公司就追加之訴溢領價款
　　部分，不能再主張保留百分之五，已依已完工部分全數扣除，自應不再有保留未
　　領款，併此敘明) 至於兩造於另件訴訟，雖經原審判決台灣菸酒公司應給付源發
　　公司二百萬六千四百八十三元，惟該判決尚未確定，源發公司亦未舉證證明該項
　　請求權確實存在，則源發公司以該項金額為抵銷之抗辯，自非可取。另源發公司
　　有溢領工程款之情形，自無未計價款四百十二萬八千四百九十一元之可言，源發
　　公司以未計價款為抵銷，亦非可取。
十六、從而，台灣菸酒公司本於承攬及連帶保證之法律關係，得請求源發公司、銘祥
　　公司、宏鎰公司連帶給付一千二百三十萬六千零二十九元，扣除原審已判命源發
　　等三公司連帶給付五十八萬六千五百六十四元本息後，尚可請求一千一百七十一
　　萬九千四百六十五元，台灣菸酒公司既減縮為一千一百二十三萬四千二百四十四
　　元，則在此金額範圍內，及自起訴繕本送達之翌日，即源發公司自八十四年八月
　　六日起、銘祥公司自八十四年八月八日起、宏鎰公司自八十四年九月二十八日起
　　均至清償日止，按年息百分之五計算之利息，為有理由，應予准許。原審就上開
　　應予准許部分，除已判命源發公司等連帶給付五十八萬六千五百六十四元本息外
　　，其餘一千一百二十三萬四千二百四十四元部分，為台灣菸酒公司敗訴之判決，
　　自有未洽。台灣菸酒公司之上訴論旨指摘原判決此部分不當，求予廢棄改判，為
　　有理由，應由本院就此部分廢棄改判如主文第一、二項所示。就上開源發公司、
　　銘祥公司、宏鎰公司應給付部分，原審所為源發等三公司敗訴之判決，並無違誤
　　，源發等三公司就其敗訴部分上訴，指摘原判決於己不利部分不當，求予廢棄改
　　判，均無理由，應予駁回。又台灣菸酒公司本於不當得利之法律關係，追加請求
　　源發公司、銘祥公司、宏鎰公司連帶給付三百七十八萬一千八百一十五元及自起
　　訴繕本送達之翌日起算利息部分，僅於於三百五十一萬五千四百三十九元及源發
　　公司自八十九年六月二十四日、銘祥公司自八十九年七月一日、宏鎰公司自八十
　　九年七月五日起均至清償日止，按年息百分之五計算之利息之範圍內，為有理由
十七、應予准許。超過上開部分之請求，即屬不應准許，應予駁回。
　　本件事證已臻明確，兩造其餘之攻擊防禦方法及所提之證據，經審酌後認均無礙
　　判決之結果，爰不予一一論述，附此敘明。
十八、據上論結，本件台灣菸酒公司上訴為有理由，追加之訴為一部有理由，一部無
　　理由，源發公司、銘祥公司、宏鎰公司上訴為無理由，爰判決如主文。
中　　　華　　　民　　　國　　九十一　　年　　　八　　　月　　二十七　　日
　　　　　　　　　　　　　　　　　民事第六庭
　　　　　　　　　　　　　　　　　　　審判長法　官　林　敬　修
　　　　　　　　　　　　　　　　　　　　　　法　官　黃　騰　耀
　　　　　　　　　　　　　　　　　　　　　　法　官　藍　文　祥
右正本係照原本作成。
如不服本判決，應於收受送達後二十日內向本院提出上訴書狀，其未表明上訴理由者
，應於提出上訴後二十日內向本院補提理由書狀（均須按他造當事人之人數附繕本）
上訴時應提出委任律師或具有律師資格之人之委任狀；委任有律師資格者，另應附具
律師及格證書及釋明委任人與受任人有民事訴訟法第四百六十六條之一第一項但書或
第二項（詳附註）所定關係之釋明文書影本。
台灣菸酒公司不得上訴。
中　　　華　　　民　　　國　　九十一　　年　　　八　　　月　　二十九　　日
　　　　　　　　　　　　　　　　　　　　　　書記官　顧　倪淑貞
附註：
民事訴訟法第四百六十六條之一（第一項、第二項）：
對於第二審判決上訴，上訴人應委任律師為訴訟代理人。但上訴人或其法定代理人具
有律師資格者，不在此限。
上訴人之配偶、三親等內之血親、二親等內之姻親，或上訴人為法人、中央或地方機
關時，其所屬專任人員具有律師資格並經法院認為適當者，亦得為第三審訴訟代理人
。
